【裁判字號】    99,重訴,181
【裁判日期】    991018
【裁判案由】    返還不當得利
【裁判全文】
臺灣桃園地方法院民事判決             99年度重訴字第181號
原      告  乙○○
訴訟代理人  楊水柱律師
被      告  桃園縣中壢市公所
法定代理人  甲○○
訴訟代理人  邱天一律師
上列當事人間請求返還不當得利事件，於民國99年10月4 日辯論
終結，本院判決如下：
    主      文
原告之訴及假執行之聲請均駁回。
訴訟費用由原告負擔。
    事實及理由
一、原告起訴主張：
（一）緣坐落桃園縣中壢市○○○段舊社小段181 之2 地號土地
      （下稱系爭土地）原為被繼承人謝鑒清所有而由原告繼承
      ，於民國66年11月間被告因需拓寬中壢市○○路而辦理徵
      收，此有被告92年4 月12日中市2 字第092021610 號函可
      稽，並有明德路拓寬徵收土地地價補償費清冊可證，惟關
      於系爭土地依清冊記載徵收面積為153.973 坪，其中既成
      道路73.235坪地價補償請示中（其他同為『道』之土地均
      已補償完畢），遲未通知當時所有人謝鑒清領取補償費，
      亦未將補償費辦理提存（其他地主已領取補償費者均有蓋
      領取章），經原告以上開徵收不合法而失效請求註銷徵收
      之註記，並請求按現況補辦徵收程序以免侵害原告之權利
      ，惟均遭被告拒絕，嗣經桃園縣政府發函表示，依內政部
      土地徵收審議委員會第164 次會議決議『徵收失效』，同
      意縣政府所擬意見，台灣省政府66年11月18日府民地四字
      第108823號核准徵收處分就謝鑒清原所有系爭土地部分已
      失其效力，並送中壢市地政事務所註銷徵收註記。原告据
      此乃主張被告既已將系爭土地開闢為道路供公眾通行顯已
      無法回復原狀，請求被告補辦徵收程序，依補辦徵收當年
      度之地價給付補償費，但遭被告及桃園縣政府以人民無權
      要求徵收為由而拒絕。原告係主張系爭土地因被告徵收失
      效，被告無權占有系爭土地並開闢為明德路而無法回復原
      狀，因而依民法第179 規定請求被告返還相當於租金之利
      益，而非主張公法上之權利為請求，故被告辯稱應屬公法
      關係應依行政救濟程序請求云云，應屬無據。
（二）系爭土地自始即非既成道路，此有原證二說明二載明「查
      本市○○路『拓寬』工程用地係奉台灣省府．．函准『補
      辦』徵收．．。」，可證被告為拓寬明德路時而拓寬而先
      使用系爭土地才「補辦」徵收。另說明三亦僅載明當時系
      爭土地僅地目為「道」而已，並非已成既成道路。另桃園
      縣政府於96年3 月12日函請被告查明系爭土地是否於日据
      時期即為既成道路，桃園縣政府函覆稱「無法比對含系爭
      土地在內之七筆土地於日據時期即為既成道路」。足證系
      爭土地確非於日据時期即為「既成道路」，而是被告先將
      系爭土地及上開土地共七筆先開闢為道路才補辦徵收，當
      無所謂之公用地役權關係。
（三）被告辯稱系爭土地當年與原告達成協議價購，並已領協議
      價購款新台幣（下同）433,813 元，僅餘980,121 元尚未
      領取云云。惟原告所有系爭土地是由被告依法徵收失效而
      註銷，並非被告所辯之『協議價購』。按原證二被告所發
      之函文明載系爭土地於66年間確係徵收後拓寬為明德路之
      部分無疑，被告從未言及「協議價購」，其嗣後辯陳是協
      議價購顯不足採。又原證三徵收土地地價補償清冊亦明載
      為：「中壢市○○路拓寬徵收土地地價補償清冊」，且由
      被告提供之其他補償清冊亦同載為：「徵收」，且清冊之
      「拆除面積欄」均載為153.973 坪徵收土地地價補償金如
      有領取者均於清冊之「領款人蓋章」處蓋章，並於「備註
      」欄記載領取之期日，惟獨「謝鑒清」無領款章及日期，
      足證被告確未將補償費發給謝鋻清，亦未予以提存至明。
      另被告於原證十函文說明二亦載稱「有關明德路徵收案，
      本所於陳報徵收土地計畫書前，分別於64、65及66年召開
      協議價購會議，因部分土地權利人要求過高補償費而無法
      達成協議，另有．．故依法辦理徵收．．」，足證系爭土
      地未經兩造達成協議價購至明。
（四）系爭土地既因徵收失效而回復為原告所有，被告復已因將
      系爭土地開闢為道路致無法回復原狀，並自66年11月間占
      用迄今，致使原告受有不能使用系爭土地之損害，原告自
      得依不當得利之規定，請求被告返還相當於租金之利益，
      此有最高法院61年台上字第1695號判例可參。又原告得依
      土地法第105 條準用第97條所定年息10% 限度內請求被告
      給付相當於租金之不當得利，亦有最高法院84年台上字第
      484 號判決可參。另被告自66年11月間起即已占用系爭土
      地迄今，原告依法請求近5 年之相當於租金之利益，而未
      請求逾此5 年之前之利益，自為法所許，而無逾請求時效
      之問題，最高院68年台上字第3184號、83年台上字第3118
      號判決參照。按對於物有事實上管領之力者為占有人，民
      法第940 條定有明文。而系爭土地於66年11月間即由被告
      先行占用再補辦徵收，若謂被告未占有系爭土地，則如何
      將系爭土地開闢為道路，且自徵收後至今（徵收已失效）
      迄未將系爭土地「交還」原告，且被告亦自承伊將系爭土
      地開闢為道路供公眾通行，則被告既將系爭土地「徵收」
      、「拓寬」、「供公眾通行」等，均屬被告本於行政權力
      占用系爭土地而為，若謂被告並未占有系爭土地，豈不荒
      謬？系爭土地為原告所有，遭被告占用並作為明德路拓寬
      用地，被告占用後未支付任何對價（就公法言，未支付補
      償金，就私法言，未給付任何對價），而公眾通行系爭土
      地僅屬被告占用土地拓寬道路之反射作用而已，故被告占
      用系爭土地而受有未支付任何對價將之作為明德路拓寬用
      地，其受有無償使用土地之實質利益至明。為此，爰依土
      地法第105 條及民法第179 條之規定，提起本件訴訟。並
      聲明：被告應給付原告7,024,200 元，並自本起訴狀繕本
      送達之翌日起至清償日止按年息5%計付利息。願供擔保請
      准為假執行之宣告。
二、被告則以：
（一）本件涉及公法爭議，原告應循行政救濟方式解決：原告提
      起本件訴訟無非以系爭系爭土地「徵收失效」為由，主張
      被告有所謂民法上之不當得利，然「徵收失效」所衍生之
      爭議應屬公法上之爭議而非民事紛爭，應循行政救濟方式
      解決方屬正確。原告於96年10月間即曾以請求徵收補償費
      未獲准許而對被告提起訴願，嗣經訴願機關桃園縣政府駁
      回訴願在案，原告依法可續提行政訴訟，然渠卻捨行政救
      濟方式不為反而對被告另提民事訴訟，實有未洽。
（二）系爭土地為「既成道路」而屬「公用地役」之法律關係：
      依據前開內政部土地徵收審議委員會第164 次會議決議理
      由：「．．本案謝鑒清所有桃園縣中壢市○○○段舊社小
      段181 之2 號地號土地，於台灣省政府核准徵收後，桃園
      縣政府依法公告徵收，惟於發放補償費時，因該筆土地屬
      日據時期既成道路，雖將其納入徵收範圍，卻未列入補償
      範圍．．」，從而，系爭土地經內政部認定屬「日據時期
      既成道路」，則依釋字第400 號解釋意旨形成「公用地役
      關係」，亦屬公法上之權利義務問題（既成道路徵收補償
      問題），非屬民事紛爭，原告提起民事訴訟自有錯誤；另
      系爭土地於48年12月31日土地總登記時，地目即為「道」
      ，足證屬既成道路性質；又縱系爭土地是否為日據時期之
      既成道路有爭議，然系爭土地於66年間即供道路通行迄今
      ，已超過三十餘年，亦符合既成道路之性質，仍為前述公
      用地役關係與民事不當得利無涉。另原告訴訟代理人亦陳
      稱：「．．系爭土地當時只有73.235坪為既成道路，並非
      全部都是既成道路」，從而，系爭土地至少有73.235坪為
      既成道路，為原告所自認。
（三）被告對系爭土地並無法律上原因而受有利益：系爭土地曾
      經過協議價購程序，謝鑒清並領取部分價購款。被告機關
      於64、65年間即對中壢市○○路○段約70餘筆土地與土地
      所有權人進行協議價購程序，並支付部分價購款項（參被
      證四，雖係以「補償費」名義記載，然當時非以徵收方式
      為之，故實際上乃係「價購款」），尾款則嗣土地所有權
      人配合辦理移轉登記予被告時支付予土地所有權人。其中
      多數土地所有權人均配合過戶並領取尾款，然部分土地所
      有權人因對價購款數額有爭議，或有因死亡未辦理繼承等
      因素，導致原價購方式產生窒礙難行之情況，乃有嗣後66
      年11月起辦理徵收之程序。系爭土地被告於價購時編列之
      價購款為1,413,934.10元，當時所有權人謝鑒清於65年12
      月15日領取部分款項即433,813.10元，但後來並未配合辦
      理過戶手續亦未領取尾款980,121 元，被告乃依前述方式
      請桃園縣政府辦理徵收程序。按謝鑒清既已領取部分價購
      款項，雖嗣後因尾款數額有爭議而辦理徵收程序，但徵收
      程序既經內政部決議徵收失效，則應回復至徵收前協議價
      購之狀態，即原告應配合辦理系爭土地移轉，被告則支付
      尾款980,010 元，如此方符合當初價購目的，且對其他明
      德路土地所有權人方屬一致性公平。本件既有前開協議價
      購、謝鑒清領取部分價購款等事實，則被告於66年間在系
      爭土地上辦理道路拓寬工程，係具有法律上原因，不構成
      民法第179 條之不當得利。又系爭土地屬既成道路而供公
      眾通行利益歸屬於公眾（即公共利益），被告機關並未獲
      有利益，與不當得利「受有利益」之要件不符。
（四）原告不得依土地法第105 條準用同法第97條規定，計算所
      謂不當得利之請求：原告以建築房屋之基地租金，依土地
      法105 條準用同法第97條規定，以不超過該土地申報價額
      年息10% 為限等規定為其不當得利請求之基礎。惟系爭土
      地係既成道路，早已供公眾通行數十年之久，且地目為「
      道」，與土地法第105 條所定建築房屋之基地，二者迥然
      有異，系爭土地並無上開法條之適用，至為灼然，原告以
      上開法條請求相當於租金之損害，顯然有誤。縱認原告有
      不當得利返還請求權（被告否認），惟系爭土地早已於66
      年間拓寬成為公共通行之道路，原告卻在事隔三十餘年後
      始為本件請求，其顯有長時間不行使權利之事實，而系爭
      土地已作為供公眾通行三十餘年之既成道路性質，依權利
      失效原則，其權利之再為行使將有違誠信原則，且妨害公
      共利益，原告之權利應受限制而不得行使等語資為抗辯。
      並聲明以：原告之訴及假執行之聲請均駁回。如受不利益
      之判決，願供擔保免為假執行。
三、本件不爭執事項：
（一）坐落桃園縣中壢市○○○段舊社小段181 之2 地號土地（
      下稱系爭土地）原登記為訴外人謝鑑清所有，現登記為原
      告所有（見本院卷第9 、10頁）。
（二）系爭土地於66年11月間經臺灣省政府核准徵收，嗣因未依
      法發給補償費，因而經桃園縣政府以96年5 月8 日府地權
      字第0960146553號函表示，經內政部土地徵收審議委員會
      第164 次會議決議「徵收失效」，並已通知中壢地政事務
      所塗銷徵收登記（見本院卷第14頁）。
（三）系爭土地自62年起即供公眾通行使用（見本院卷99年10月
      4 日言詞辯論筆錄）。
四、原告起訴主張：系爭土地於66年11月間雖由被告依法徵收，
    惟因徵收程序未完成，經內政部議決撤銷徵收並註銷徵收之
    註記，則被告占用系爭土地開闢為道路即屬無權占用，爰依
    民法第179 條規定請求被告給付自99年6 月1 日往前推算5
    年之相當於租金之損害等語；然此為被告堅詞否認，並以前
    揭情詞置辯。是本件之爭點乃在於：(一)系爭土地是否為既成
    道路？(二)原告依不當得利相關規定請求被告給付相當於租金
    之損害，有無理由？茲敘述如下：
（一）按無法律上之原因而受利益，致他人受損害者，應返還其
      利益。雖有法律上之原因，而其後已不存在者，亦同，民
      法第179 條定有明文。且按當事人主張有利於己之事實者
      ，就其事實有舉證之責任，民事訴訟法第277 條前段亦有
      明文。
（二）按土地徵收係國家因公共事業之需要，對人民受憲法保障
      之財產權，經由法定程序予以剝奪之謂，是土地徵收之法
      律關係，除法律另有規定（如：土地徵收條例第57條第2
      項）外，僅屬國家與需用土地人間之函請土地徵收、以及
      國家與被徵收人間之徵收補償之二面關係，需用土地人與
      私有土地所有權人間不發生任何法律關係。故只有國家才
      能擔任徵收權之主體，發動徵收程序，一般人民除法律別
      有規定外，尚無請求國家徵收其所有土地之公法上請求權
      。至司法院釋字第400 號解釋，既明言「國家應依『法律
      』之規定辦理徵收給予補償」，其所稱之法律，揆諸法律
      保留原則係指國會所制定之法律而言，自不包括該號解釋
      在內，上訴人亦不得據為「人民向國家請求土地徵收」之
      請求權規範基礎。本件被上訴人並非核准徵收機關，無作
      成徵收處分之權利，則上訴人請求被上訴人作成徵收處分
      ，係屬被上訴人當事人不適格。而徵收處分既未作成，徵
      收補償自亦無從發生。至憲法第15條所謂人民之財產權應
      予保障，僅揭示國家立法原則，仍須有實體法之具體規定
      ，始得作為請求權之依據，上訴人主張依憲法第15條，其
      得為本件請求基礎，尚有誤會。又本院45年判字第8 號判
      例，僅在說明因時效而形成之既成道路，應成立公用地役
      關係，其所有權之行使應受限制而已，該判例並未經司法
      院釋字第400 號解釋宣告違憲，且公用地役關係乃私有土
      地而具有公共用物性質之法律關係，其受益者為通行之社
      會大眾，上訴人依民法第179 條，請求被上訴人計算相當
      於租金之損害返還，尚嫌無據。至該解釋謂：「國家應依
      法律之規定辦理徵收給予補償」，僅係為國家立法及施政
      之指針，亦非可作為向國家請求財產上給付之公法上原因
      。原審駁回上訴人之訴，核無違誤。上訴論旨，指摘原判
      決違背法令，求予廢棄，難認有理由，應予駁回（最高行
      政法院92年判字第1720號判決參照）。
（三）原告所有系爭土地，地目為道，供公眾通行多年，已具有
      公用地役關係之事實，為兩造所不爭執，並有土地登記簿
      謄本附卷可稽。則依改制前之行政法院45年判字第8 號判
      例：「行政主體得依法律規定或以法律行為，對私人之動
      產或不動產取得管理權或他物權，使該項動產或不動產成
      為他有公物，以達行政之目的。此際該私人雖仍保有其所
      有權，但其權利之行使，則應受限制，不得與行政目的違
      反。」，以及內政部85年11月28日台內地字第8511353 號
      函釋：「既成道路符合行政法院45年判字第8 號判例存在
      公用地役關係時，於政府尚未按計畫徵收前，如因公眾通
      行之需要，得為必要之改善與維護。」等意旨，被告使用
      系爭土地之行為，難謂無法律上之原因。矧系爭土地之所
      有權現仍屬原告所有，有土地登記謄本可證，於公用地役
      關係發生後，僅使用權之行使受有限制，其所有權之狀況
      並未發生得喪變更，抑且系爭土地實際供公眾通行多年，
      其受益者為通行之社會大眾，並非被告甚明。從而原告本
      諸不當得利返還請求權，訴請被告應給付相當於租金之補
      償金，於法無據，應予駁回。
五、綜上所述，原告依不當得利之法律關係，請求被告給付7,02
    4,200 元及起訴狀繕本送達被告翌日起至清償日止，按年息
    5%計算之利息，為無理由，應予駁回。又原告之訴既經駁回
    在案，則其假執行之聲請即失所附麗，爰併駁回之。
六、本件事證已臻明確，兩造其餘攻擊或防禦方法及未經援用之
    證據，經本院斟酌後，認為均不足以影響本判決之結果，自
    無再逐一詳予論駁之必要，併此敘明。
據上論結，本件原告之訴為無理由，依民事訴訟法第78條，判決
如主文。
中    華    民    國    99    年    10    月    18    日
                  民事第三庭    法  官  張益銘
以上正本係照原本作成
如對本判決上訴，須於判決送達後 20 日內向本院提出上訴狀。
如委任律師提起上訴者，應一併繳納上訴審裁判費。
中    華    民    國    99    年    10    月    18    日
                            書記官  郭玉芬

司法院資訊處製作；財團法人民間司法改革基金會備份。
